【裁判字號】    98,簡,63
【裁判日期】    980430
【裁判案由】    建築法
【裁判全文】
臺北高等行政法院判決
                                        98年度簡字第63號
原      告  甲○○
被      告  臺北市政府都市發展局
代  表  人  丁育群（局長）住同上
訴訟代理人  乙○
            丙○○
上列當事人間因建築法事件，原告不服臺北市政府中華民國97年
12月19日府訴字第09770188300 號訴願決定，提起行政訴訟。本
院判決如下：
    主  文
原告之訴駁回。
訴訟費用由原告負擔。
    事實及理由
一、事實概要：緣原告未經申請審查許可，即於臺北市○○區○
    ○街171 巷17號建築物（下稱系爭建築物）周圍擅自設置樹
    立廣告（廣告內容：漫畫王……，下稱系爭廣告物），案經
    被告審認原告違反建築法第97條之3 第2 項規定，以民國97
    年6 月30日北市都建字第09769025000 號函（下稱被告97年
    6 月30日函）通知原告於文到10日內自行拆除（含構架及照
    明設備）。上開函於97年7 月3 日送達，惟被告分別於97年
    8 月6 日及8 月19日至現場複查，發現原告仍未自行拆除，
    乃依同法第95條之3 規定，以97年8 月27日北市都建字第09
    762483400 號函（下稱原處分）處原告新臺幣（下同）40,0
    00元罰鍰，並依行政執行法規定強制拆除。原告不服，提起
    訴願，經遭駁回，遂提起本件行政訴訟。
二、原告起訴意旨略稱：
  (一)原告於系爭建築物周圍設立系爭廣告物，經被告來函（被告
    97 年6月30日函）通知原告於文到10日內自行拆除，惟被告
    之承辦人孫定一告知原告，待7 月底收到第2 張公文後始行
    拆除即可，因而原告未於收到該函10日內自行拆除。然於97
    年7 月底時，原告並未如被告承辦人孫定一所稱收到第2 張
    公文，因而親至被告處詢問，未料當時被告之櫃檯人員告知
    原告孫定一已經調職，原告又詢問目前案件的承辦人員為誰
    ，被告之櫃檯人員僅告訴原告回去等候通知。
  (二)未料原告即接到原處分處以原告40,000元罰鍰，經詢問被告
    承辦人員林郁棻，林郁棻告以原告於97年8 月15日曾來電被
    告告知已自行拆除系爭廣告物，請被告前往複勘，惟原告自
    始未曾去電被告。
  (三)原告係相信被告承辦人員孫定一之承諾，因而未於收到被告
    97年6 月30日函10日內自行拆除系爭廣告物，故原告對原處
    分逕處40,000元罰鍰有所不服。
  (四)況原告係得房東之同意，並有大樓住戶之同意書，方架設系
    爭廣告物，且原告於97年7 月底至被告處詢問第2 張公文事
    宜時，亦詢問櫃檯可否現場申請設置招牌，惟被告之櫃檯人
    原告知原告，原告永遠申請不下來。
  (五)聲明請求撤銷訴願決定及原處分，訴訟費用由被告負擔。
三、被告答辯意旨略稱：
  (一)按建築法第97條之3 第2 項：「招牌廣告及樹立廣告之設置
    ，應向直轄市、縣（市）主管建築機關申請審查許可，直轄
    市、縣（市）主管機關得委託相關專業團體審查，其審查費
    用由申請人負擔。」
  (二)次按建築法第95條之3 ：「本法修正施行後，違反第97條之
    3 第2 項規定，未申請審查許可，擅自設置招牌廣告或樹立
    廣告者，處建築物所有權人、土地所有權人或使用人新臺幣
    4 萬元以上20萬元以下罰鍰，並限期改善或補辦手續，屆期
    仍未改善或補辦手續者，得連續處罰。必要時得命其限期自
    行拆除其招牌廣告或樹立廣告。」
  (三)查本案系爭廣告物未經申請擅自設置，經被告以被告97年6
    月30日函，通知原告已違反建築法第97條之3 第2 項規定，
    請於文到10日內自行拆除，原告於收到公文後即應知悉系爭
    廣告物為未經合法申請之違規廣告物。被告於97年6 月發函
    限期改善至97年8 月間已給足原告1 個月餘之改善期間，惟
    被告派員於97年8 月6 日及同年8 月19日分別前往複勘時，
    系爭廣告物仍未有任何改善情形，是以被告依建築法第95條
    之3 於97年8 月27日以原處分處以原告40,000元罰鍰，併依
    行政執行法之規定強制拆除系爭違規廣告物，並無違誤。
  (四)聲明請求駁回原告之訴，訴訟費用由原告負擔。
四、按「主管建築機關，在中央為內政部；在直轄市為直轄市政
    府。」、「本法所稱建築物，為定著於土地上或地面下具有
    頂蓋、樑柱或牆壁，供個人或公眾使用之構造物或雜項工作
    物。」、「本法所稱雜項工作物，為……招牌廣告、樹立廣
    告……等。」、「本法所稱建造，係指左列行為：一新建：
    為新建造之建築物或將原建築物全部拆除而重行建築者。」
    、「建築物非經申請直轄市……主管建築機關之審查許可並
    發給執照，不得擅自建造或使用或拆除……。」、「建築執
    照分左列4 種：……二雜項執照：雜項工作物之建築，應請
    領雜項執照。三使用執照：建築物建造完成後之使用或變更
    使用，應請領使用執照……。」、「本法修正施行後，違反
    第97條之3 第2 項規定，未申請審查許可，擅自設置招牌廣
    告或樹立廣告者，處建築物所有權人、土地所有權人或使用
    人新臺幣4 萬元以上20萬元以下罰鍰，並限期改善或補辦手
    續，屆期仍未改善或補辦手續者，得連續處罰。必要時，得
    命其限期自行拆除其招牌廣告或樹立廣告。」、「一定規模
    以下之招牌廣告及樹立廣告，得免申請雜項執照。其管理並
    得簡化，不適用本法全部或一部之規定。招牌廣告及樹立廣
    告之設置，應向直轄市、縣（市）主管建築機關申請審查許
    可，直轄市、縣（市）主管建築機關得委託相關專業團體審
    查，其審查費用由申請人負擔。前2 項招牌廣告及樹立廣告
    之一定規模、申請審查許可程序、施工及使用等事項之管理
    辦法，由中央主管建築機關定之……。」建築法第2 條第1
    項前段、第4 條、第7 條、第9 條第1 款、第25條、第28條
    、第95條之3 、第97條之3 定有明文。次按「本辦法用辭定
    義如下：一招牌廣告：指固著於建築物牆面上之電視牆、電
    腦顯示板、廣告看板、以支架固定之帆布等廣告。二樹立廣
    告：指樹立或設置於地面或屋頂之廣告牌（塔）、綵坊、牌
    樓等廣告。」、「下列規模之招牌廣告及樹立廣告，免申請
    雜項執照：一正面式招牌廣告縱長未超過2 公尺者。二側懸
    式招牌廣告縱長未超過6 公尺者。三設置於地面之樹立廣告
    高度未超過6 公尺者。四設置於屋頂之樹立廣告高度未超過
    3 公尺者。」、「設置招牌廣告及樹立廣告者，應備具申請
    書，檢同設計圖說，設置處所之所有權或使用權證明及其他
    相關證明文件，向直轄市、縣（市）主管建築機關或其委託
    之專業團體申請審查許可。設置應申請雜項執照之招牌廣告
    及樹立廣告，其申請審查許可，應併同申請雜項執照辦理。
    」招牌廣告及樹立廣告管理辦法第2 條、第3 條、第5 條亦
    分別定有明文。再按臺北市政府95年7 月5 日府工建字第09
    560103901 號公告：「……公告事項：一本府依建築法規定
    主管之建築管理業務之事項，自95年8 月1 日起依規定委任
    本府都市發展局辦理……二有關本府93年2 月2 日府工建字
    第09303624001 號公告委任本府工務局辦理建築管理業務之
    委任案，自95年8 月1 日起終止委任……。」
五、經查：
  (一)本件訴訟標的金額為40,000元，金額在200,000 元以下，應
    適用簡易訴訟程序，合先敘明。
  (二)查原告未經申請審查許可，即於系爭建築物周圍擅自設置樹
    立系爭廣告物，違反建築法第97條之3 第2 項規定，乃由被
    告以被告97年6 月30日函，通知原告於文到10日內自行拆除
    （含構架及照明設備），該函於97年7 月3 日送達；惟被告
    先後於97年8 月6 日及8 月19日至現場複查，原告仍未將系
    爭廣告物拆除，此經被告陳明在卷，且為原告所不爭，復有
    被告97年6 月30日函、送達證書、複查照片影本等附原處分
    卷可稽，為可確認之事實。是原告於系爭建築物周圍，未申
    請審查許可，擅自設置系爭廣告物之違章事證明確，原處分
    依法據以裁罰自屬有據。
  (三)原告主張伊因被告承辦人員孫定一告知原告，待97年7 月底
    收到第2 張公文後始行拆除即可，然於97年7 月底時，原告
    並未收到第2 張公文，因而親至被告處詢問，始知悉孫定一
    已調職，原告係相信被告承辦人員孫定一之承諾，因而未於
    收到被告97年6 月30日函10日內自行拆除系爭廣告物云云。
    然原告就其確有收受被告97年6 月30日函一節並未予以爭執
    ，茲依該函文意旨即已明載「經查旨揭廣告物未經申請擅自
    設置，業已違反建築法第97條之3 第2 項、95條之3 規定，
    請臺端於文到10日內自行拆除（含構架及照明設備），逾期
    未自行拆除者，則依上開法令處建築物所有權人、土地所有
    權人或使用人新臺幣4 萬元以上20萬元以下罰鍰，並依行政
    執行法規定執行強制拆除」等語，原告應已知悉其有於該文
    到10日內自行拆除系爭廣告物之義務，且逾期未拆除者之法
    律效果。原告雖以因該承辦人員孫定一告知原告，收到第2
    張公文始行拆除即可云云，然此核與上揭函文意旨不符，亦
    屬於法不合，且就此被告業已陳明經被告訴訟代理人詢問孫
    定一有無給原告上揭承諾，但孫定一表示不敢給告承諾，其
    實限改出去之後，第2 張就是要開罰，孫定一不會對原告有
    什麼承諾，一般公務員也不敢做承諾等語（參見本院卷第53
    頁），亦難認原告此項主張為真正。復參以，本件嗣經被告
    派員複勘，迨97年8 月6 日、97年8 月19日2 次複勘時，原
    告亦均未自行拆除系爭廣告物，此為兩造所不爭，復有該複
    勘時所拍攝之照片影本附原處分卷可按，此距離被告97年6
    月30日函文送達（97年7 月3 日）後，亦已逾1 個月之時間
    ，原告仍未予自行拆除系爭廣告物，自屬於法不合。則原告
    縱有誤會須待第2 次函文送達之情形，亦於97年7 月底至被
    告處知悉上情後即應儘速拆除，原告卻捨此不為，足見其確
    有違反上揭規定至明。
  (四)又按法律公布施行後，人民即有遵守之義務，而原告欲設置
    樹立廣告，對於相關建築法令自應注意並予以遵循，依行政
    罰法第8 條規定，不得以不知法令為由而冀邀免責。經查原
    告未依建築法規定事先向被告申請審查取得設置之許可，即
    擅自於系爭建築物周圍設置系爭廣告物，該設置行為即屬違
    法。查被告前以97年6 月30日函通知原告於文到10日內自行
    拆除系爭廣告物在案，原告應於該函送達時即得知悉建築法
    有關設置廣告物之規定；惟原告逾期未拆除，是被告依建築
    法第95條之3 規定，於97年8 月27日以原處分處以原告法定
    最低額度罰鍰40,000元，併依行政執行法之規定強制拆除系
    爭違規廣告物，並無違誤。至原告是否曾去電被告告知系爭
    廣告物是否拆除、有無經房東同意等節，並不影響本件違規
    事實之成立，原告亦難據此主張免責，併此敘明。
  (五)綜上所述，原處分認事用法既無違誤，訴願決定予以維持，
    即無不合。原告徒執前詞及個人主觀之見解，聲請撤銷原處
    分及訴願決定，為無理由，應予駁回。又本件係簡易事件，
    依卷內資料，事證已臻明確，爰不經言詞辯論為判決。
據上論結，本件原告之訴為無理由，爰依行政訴訟法第233 條第
1 項、第98條第1 項前段，判決如主文。
中    華    民    國    98    年    4     月    30    日
                   臺北高等行政法院第四庭
                                   法  官  陳秀
上為正本係照原本作成。
本件以訴訟事件所涉及之法律見解具有原則性者為限，始得於本
判決送達後20日內向本院提出上訴狀並表明上訴理由，如已於本
判決宣示後送達前提起上訴者，應於判決送達後20日內補具上訴
理由（均按他造人數附繕本），且經最高行政法院許可後方得上
訴。
中    華    民    國    98    年     4    月   30     日
                                   書記官  楊子鋒


司法院資訊處製作；財團法人民間司法改革基金會備份。
